臺灣雲林地方法院民事裁定
111年度事聲字第5號
異  議  人  鄭鴻田  
            李麗美  


相  對  人  合作金庫資產管理股份有限公司

法定代理人  蔡見興  
上列異議人與相對人間因聲請撤銷本院91年度促字第9543號支付
命令確定證明書，異議人對本院司法事務官民國111年1月11日所
為91年度促字第9543號裁定提出異議，本院裁定如下：
    主  文
原裁定廢棄。
    理  由
一、程序部分：
  ㈠按當事人對於司法事務官處理事件所為之終局處分，得於處
    分送達後10日之不變期間內，以書狀向司法事務官提出異議
    ；司法事務官認前項異議有理由時，應另為適當之處分；認
    異議為無理由者，應送請法院裁定之。法院認第1項之異議
    為有理由時，應為適當之裁定；認異議為無理由者，應以裁
    定駁回之，民事訴訟法第240條之4第1項前段、第2項、第3
    項分別定有明文。本件異議人對本院司法事務官於民國111
    年1月11日所為91年度司促字第9543號駁回異議人聲請之裁
    定提出異議，而上開裁定係於111年3月10日送達異議人，異
    議人於同年月21日（末日為假日以次日代之）具狀聲明異議
    ，有異議狀上蓋印之本院收文章戳可憑，核未逾10日之不變
    期間，並經司法事務官認異議為無理由而送請本院裁定，先
    予敘明。　
　㈡本院91年度促字第9543 號支付命令(下稱系爭支付命令)之相
    對人即債權人原為雲林縣林內鄉農會，嗣雲林縣林內鄉農會
    將上開債權讓與合作金庫商業銀行股份有限公司，合作金庫
    商業銀行股份有限公司又於96年12月13日將該債權讓與合作
    金庫資產管理股份有限公司，是本件以合作金庫資產管理股
    份有限公司為相對人。
二、聲明異議意旨略以：系爭支付命令上關於異議人之地址均記
    載為「雲林縣○○鄉○○村○○路00○0號」(下稱系爭雲林縣地址)
    ，並以該址為支付命令送達之處所。惟異議人於84年間即委
    託代書出售系爭雲林縣地址房屋，並於辦妥所有權移轉登記
    後，自雲林舉家遷移至新北市定居迄今，系爭雲林縣地址自
    84年間起已非異議人之住居所，異議人之戶籍謄本亦載明異
    議人自86年11月27日起即遷入「新北市○○區○○路000巷00號3
    樓」，異議人更從未收過系爭支付命令，顯見系爭支付命令
    確有送達不合法之情事。原裁定未審酌異議人早於84年間出
    售房屋並搬離系爭雲林縣地址後，主客觀上已無長久居住於
    系爭雲林縣地址之事實，遽認系爭支付命令之送達為合法而
    裁定駁回異議人之聲請，容有違誤，爰依法提起本件異議等
    語。
三、相對人答辯略以：依系爭支付命令確定證明書所載，系爭支
    付命令已於91年6月1日合法送達，並於同年月24日確定，自
    應推定系爭支付命令卷宗內附有合法送達之相關憑證，異議
    人為相反之主張，但未能舉證以實其說，自不可採。再依異
    議人簽立之授信約定書第3條約定：「立約人之住所如有變
    更，應即以書面通知貴會，如未為通知，貴會將有關文書於
    向本約定書所載或立約人最後通知貴會之住所發出後，經通
    常之郵遞期間即視為到達。」故縱異議人之住居所有所變更
    ，但未通知原債權人雲林縣林內鄉農會，系爭支付命令之送
    達依上開約定，亦為合法有效等語。
四、本院之判斷：
  ㈠按送達於應受送達人之住居所、事務所或營業所行之，民事
    訴訟法第136條第1項前段定有明文。又民法第20條第1項之
    規定，依一定事實足認以久住之意思，住於一定之地域者，
    即為設定其住所於該地。顯見我國民法關於住所之設定，兼
    採主觀主義及客觀主義之精神，如當事人主觀上有久住一定
    地域之意思，客觀上亦有住於一定地域之事實，該一定之地
    域即為其住所。而住所雖不以戶籍登記為要件，惟倘無客觀
    之事證足認當事人已久無居住該原登記戶籍之地域，並已變
    更意思以其他地域為住所者，戶籍登記之處所，仍非不得資
    為推定其住所之依據（最高法院100 年度台上字第1373號判
    決意旨參照）。再依一定事實，足認以廢止之意思離去其住
    所者，即為廢止其住所，亦為民法第24條所明定。
  ㈡經查，系爭支付命令卷宗業已因逾保存期限而銷毀，此有本
    院調案申請證明在卷為憑，是本件已無從依原卷內資料判斷
    系爭支付命令實際送達之情形。惟檢視本院91年5月29日核
    發之系爭支付命令所載債務人即異議人之住居所均為「雲林
    縣○○鄉○○村○○路00○0號」，再觀諸系爭支付命令確定證明書
    載明「本院就債權人雲林縣林內鄉農會與債務人鄭鴻田等二
    人間91年度促字第9543號支付命令事件，於民國91年5月29
    日所為之支付命令，業於91年6月1日送達債務人」等語，可
    見系爭支付命令核發後旋於3日內即送達異議人，並無原裁
    定所述依法院送達實務，若有送達不到時，將再依債務人最
    新戶籍謄本之設籍地址重新送達之情。且相對人嗣持系爭支
    付命令向本院聲請換發債權憑證，經本院於100年5月19日以
    雲院恭100司執辰字第12770號換發取得之債權憑證所載異議
    人即債務人之住居所亦為系爭雲林縣地址，此有本院前開債
    權憑證在卷可憑。綜上堪認系爭支付命令應係寄送至系爭雲
    林縣地址對異議人為送達。
  ㈢依系爭支付命令確定書所載，系爭支付命令係於91年6月1日
    送達異議人，然異議人之戶籍地於86年11月27日業已遷入「
    新北市○○區○○路000巷00號3樓」，有異議人之個人戶籍資料
    查詢結果、遷徙紀錄資料查詢結果存卷足查。由此可證，系
    爭雲林縣地址於系爭支付命令核發及送達時，已非異議人之
    住所地。另異議人原所有坐落系爭雲林縣地址之房屋於85年
    7月5日出賣予訴外人賴金發，並於85年7月18日辦理所有權
    移轉登記，賴金發再於91年7月2日將之出賣予訴外人塗素如
    ，並於同年月19日辦理移轉登記完畢，此有雲林縣稅務局11
    1年4月1日雲稅房字第1110060171號函及雲林縣斗六地政事
    務所111年4月11日斗地一字第1110003153號函暨所附稅籍資
    料變動表、土地建物查詢資料、建築改良物登記簿等件在卷
    可稽；另本院函請雲林縣警察局斗六分局派員查訪系爭雲林
    縣地址之實際居住人，經該局以111年4月6日雲警六偵字第1
    110007534號函覆略稱：「該址房屋於83年間由鄭鴻田、李
    麗美夫妻所蓋建，該屋於91年間由林俊吉與其妻塗素如向一
    姓名不詳之台北人所購入並居住迄今，房屋所有權人為塗素
    如」等語，核與上開系爭雲林縣地址房屋之所有權移轉登記
    情形相符，堪認異議人主張其等於85年間即出售系爭雲林縣
    地址房屋並舉家遷往新北市定居之事，信而有憑，異議人自
    有廢止系爭雲林縣地址為其等住所之意思，系爭雲林縣地址
    於系爭支付命令核發時既已非異議人之住所，自難認系爭支
    付命令已合法送達予異議人。
  ㈣至相對人陳稱異議人未依授信約定書之約定通知相對人變更
    住所，故系爭支付命令之送達合法。惟上開授信約定書第3
    條所約定之內容，係規範兩造間之文書往來，核與法院核發
    之支付命令送達無關，不得執此作為認定系爭支付命令有無
    合法送達之依據，附此敘明。
  ㈤按法院書記官所為之處分，應依送達或其他方法通知關係人
    ；對於法院書記官之處分，得於送達後或受通知後10日內提
    出異議，由其所屬法院裁定，民事訴訟法第240條定有明文
    。而所謂法院書記官所為之處分，如依職權為送達、付與判
    決確定證明書等是，當事人如對書記官所為送達、付與判決
    確定證明書，主張不合法而聲請重新送達或撤銷判決確定證
    明書，乃屬書記官職權之行使，書記官應先為適當之處分，
    送達或通知當事人後，當事人如有不服，始得向書記官所屬
    之法院提出異議，由所屬法院裁定之，法院尚不得未經書記
    官為處分，即逕予以裁定。經查，系爭支付命令係由本院法
    官核發（非由司法事務官核發），並由書記官付與確定證明
    書，有系爭支付命令及確定證明書在卷可憑，依上開規定及
    說明，系爭支付命令確定證明書之撤銷與否，依法須先由書
    記官為適當之處分，若當事人對於書記官之處分不服，提出
    異議，始得由書記官所屬法院就該異議為裁定，本件異議人
    既係就本院書記官91年7月4日所為之確定證明書聲請撤銷，
    自應由書記官就異議人之聲請先為准駁之處分，本院司法事
    務官未待書記官先為處分，逕為駁回異議之裁定，程序上尚
    有未合。
五、綜上所述，系爭支付命令並未合法送達異議人，異議之20日
    不變期間自無從起算，系爭支付命令尚未確定，且自系爭支
    付命令核發迄今，3個月內不能送達異議人，依民事訴訟法
    第515條第1項規定，系爭支付命令已失其效力，固無從確定
    。惟依前揭說明，異議人既係就本院書記官91年7月4日所為
    之確定證明書聲請撤銷，自應由書記官先就異議人之聲請為
    准駁之處分，本件未經書記官先行處分，司法事務官即逕為
    駁回異議之裁定，原裁定既有上開違誤，自應由本院將司法
    事務官所為之原裁定廢棄，移由所屬書記官另為適當之處分
    ，爰裁定如主文所示。
中　　華　　民　　國　　111 　年　　4 　　月　　28　　日
                  民事第一庭    法  官  曾鴻文
以上正本係照原本作成。　　　　　　　　　  
如不服本裁定應於送達後10日內向本院提出抗告狀，並繳納抗告
費新臺幣1,000元。
中　　華　　民　　國　　111 　年　　4 　　月　　28　　日
                                書記官  王淑美